【裁判字號】    97,台上,185
【裁判日期】    970131
【裁判案由】    租佃爭議
【裁判全文】
最高法院民事判決              九十七年度台上字第一八五號
上  訴  人  賴 豐 秋（祭祀公業賴景祿管理人）
            賴 忠 厚（同上）
            賴 炳 文（同上）
            賴 天 助（同上）
            賴 永 祿（同上）
            賴    沃（同上）
共      同
訴訟代理人  林 世 祿律師
被 上訴 人  乙 ○ ○
            庚○○○
            戊 ○ ○
            己 ○ ○
            丁 ○ ○
            丙 ○ ○
上  訴  人  甲 ○ ○（原名張炳章）
訴訟代理人  韓 邦 財律師
上列當事人間因租佃爭議事件，上訴人對於中華民國九十六年九
月二十八日台灣高等法院台中分院第二審更審判決（九十六年度
重上更(二)字第一四號），各自提起上訴，本院判決如下：
    主  文
上訴均駁回。
第三審訴訟費用由上訴人各自負擔。
    理  由
本件上訴人賴豐秋以次六人主張：坐落彰化縣大村鄉○○段二五
二號耕地（重測前原為蓮花池段港尾小段一七二地號，下稱系爭
土地），係伊祭祀公業賴景祿（下稱系爭公業）所有。對造上訴
人甲○○及被上訴人（下合稱甲○○等七人，其中被上訴人庚○
○○以次五人之被繼承人張建河於民國九十年十二月十七日死亡
，由該五人於原審更審前承受訴訟）或其被繼承人原僅承租該土
地中之○．三一○四公頃（下稱第一份租約），竟占用高達○．
五六台甲，顯有無權占有情事，甲○○並在如原判決附圖（下稱
附圖）所示Ｇ～Ｆ部分建屋使用而不自任耕作，該耕地租約應歸
於無效，伊得收回系爭土地。且甲○○等七人積欠數十年租金，
經催告仍不給付，伊已依法終止租約，亦應返還該承租之耕地等
情，爰依耕地三七五減租條例第十六條、第十七條第一項第三款
規定及無權占有之法律關係，求為命甲○○等七人將附圖所示Ｃ
部分土地返還予伊，並命甲○○拆除附圖所示Ｇ～Ｋ部分之地上
建物返還該土地，及將附圖所示Ｂ、Ｄ、Ｅ、Ｆ、Ｌ部分土地返
還予伊之判決。（上訴人原請求甲○○將附圖Ｅ、Ｆ部分平房、
帳棚拆除返還土地，嗣因甲○○已自行拆除，始於原審減縮聲明
如上。）
甲○○等七人則以：伊等繼承張能生前所承租之○．一六台甲土
地，加上甲○○另向公業代管理人賴炳煌（原管理人賴真之子）
承租附圖Ｂ部分○．四台甲土地（原由訴外人賴武崇承租，下稱
第二份租約），合計為○．五六台甲，並無超占情形。其中甲○
○係經賴炳煌同意，始於張能原承租已無法引水灌溉之高地部分
搭建房舍，作為農舍及臨時性帳棚使用，亦無不自任耕作之情事
。又伊等歷年來均按時繳租，縱於八十一年間賴炳煌死亡後，因
無人收租而未續繳，惟於八十八年間得悉賴豐秋以次六人就任公
業管理人，即寄交支票支付租金，並於其拒收時提存於法院，賴
豐秋以次六人以系爭土地租約無效或因欠租經其終止，請求收回
耕地，均屬無據等語，資為抗辯。
原審斟酌全辯論意旨及調查證據之結果，以：本件賴豐秋以次六
人主張之事實，有土地登記簿謄本、土地所有權狀、私有耕地租
約、提存通知書、同意書及耕地租賃同意書等件為證，甲○○等
七人雖以上述情詞置辯，惟：(一)查系爭公業原管理人賴真於四十
六年十月二十六日死亡後無管理人，迄八十七年派下員始選任賴
豐秋以次六人及已死亡之賴炳意為新任管理人等情，有彰化縣大
村鄉公所函及賴真之除戶戶籍謄本為證，則系爭公業自賴真死亡
時起至八十七年選任新管理人止，四十餘年未有管理人，甲○○
等七人縱未繳租，亦不負遲延責任。況賴真死亡後其子賴炳煌仍
以系爭公業之代管理人自居，處理系爭公業事務，並向甲○○等
七人收取租金長達三十餘年，均未見系爭公業之任何派下異議，
甲○○等七人辯以其信賴賴炳煌有權收取租金云云，自與常情無
違。且甲○○等七人於賴豐秋以次六人就任管理人後，即以存證
信函寄發八十三年起至八十七年止五年份之租金新台幣十二萬三
千三百零六元支票一張，並告知八十三年以前之租金已悉數交付
賴炳煌收受，並提出收據為證，然為賴豐秋以次六人拒收，甲○
○等七人轉而向法院提存，有其提出之提存通知書、國庫存款收
款書可稽，足證甲○○等七人尚無積欠租金之情事，賴豐秋以次
六人以甲○○等七人積欠租金，違反耕地三七五減租條例第十七
條第一項第三款之規定，主張終止租約，自不生終止租約之效力
。(二)依系爭土地私有耕地租約書及彰化縣大村鄉公所函所載，系
爭土地分別出租予訴外人賴火、賴武崇及甲○○等七人之被繼承
人張能耕作，賴火承租面積為○．二七一六公頃（○．二八台甲
），賴武崇承租面積為○．四台甲，張能承租面積為○．三一○
四公頃（○．三二台甲），可見系爭土地僅約有一甲出租予上開
三人，另約有○．○四三五台甲（○．00000000公頃）
並未出租，而八十三年間重測後賴火承租面積（附圖Ａ部分）為
○．二○六九四九公頃，原賴武崇承租面積為○．三六四五一三
公頃（附圖Ｂ部分），甲○○等七人承租面積為○．二七九八三
一公頃（附圖Ｃ部分）。且重測前同小段一七二之一及一七二之
二地號合計面積為○．○四三七公頃，係由一七二地號分割，該
土地與賴火所承租Ａ部分相鄰，原屬賴火承租範圍，嗣經劃為道
路用地等情，為兩造所是認。另Ｄ部分面積為○．○七一八二公
頃，一部為空地一部分由甲○○種植蔬，而上開Ａ～Ｄ部分與
經分割後之一七二之一及一七二之二地號面積合計為○．九六六
八一三公頃，與前述當初出租土地一台甲相近，具見該Ａ～Ｄ及
一七二之一及一七二之二地號均為當初經出租之耕地無訛。又附
圖Ｅ、Ｆ部分原由甲○○建有木造有屋頂之祭壇及帳棚（業由甲
○○自行拆除），附圖Ｇ～Ｋ部分亦由其蓋有磚造平房四間，鐵
皮造平房一間，Ｌ為空地，為兩造不爭，上開各部分土地面積合
計為○．○四一五二三公頃，正與前述未出租之土地面積約略相
同，復均未從事耕作，可知各該土地確係未經出租之土地，參諸
甲○○等七人抗辯Ｇ、Ｈ原係墳墓，Ｉ、Ｊ、Ｋ為土墩，業經證
人黃河松證述明確，以及賴炳煌書立之同意書載明「立同意書人
賴炳煌．．同意張能申請農舍並同意其建築」以觀，益徵該Ｅ～
Ｌ部分確係未經出租之土地，張能因經賴炳煌同意始得於其上建
築農舍，甲○○等七人抗辯該部分面積不在租約（含第一份租約
及第二份租約）範圍之內，尚屬可信。再附圖Ｄ部分係出租之土
地，而該地與Ｃ部分相鄰，長期由甲○○作為種植蔬菜之用，依
地緣關係及一般常情，承租土地耕作必應相連，尤見該Ｃ、Ｄ部
分同為第一份租約之範圍，可以確認。至Ｃ、Ｄ土地面積計為○
．三五一六五一公頃，雖超過原租約之面積，該二土地毗鄰相連
，長期為甲○○等七人使用，反觀賴火所承租之Ａ及一七二之一
、一七二之二地號面積計為○．二五○六四九公頃，亦與租約所
載面積○．二七一六公頃不符，而Ａ與Ｄ地中間隔有Ｃ地，是賴
火租地不足部分，顯不可能在Ｄ地找補，堪認各該承租之耕地與
未出租之土地面積不符，應係當初未經實地丈量所致。賴豐秋以
次六人雖指系爭土地於出租時，不可能留下Ｄ～Ｌ部分，依賴炳
煌出具之證明書、同意書，明寫六十九年間建在張能承租之土地
上，依現場地形以觀Ｃ部分最有可能為Ｌ型，因Ｃ西邊退讓，即
要由東補，各該部分均為第一份租約範圍之土地云云，但系爭土
地共一．○三九台甲，賴火承租之面積為○．二八台甲，賴武崇
承租之面積為○．四台甲，張能承租之面積為○．三二台甲，另
約有○．○四三五台甲未經出租，而Ａ～Ｄ部分及經分割出之一
七二之一、一七二之二地號面積計為○．九六六八一三公頃，約
略為一台甲，另Ｅ～Ｌ面積合計為○．○四一五三二公頃，與○
．○四三五台甲相當，該Ｃ、Ｄ部分應屬出租與張能之第一份租
約範圍，其餘部分則未出租。另賴炳煌出具之同意書載明同意甲
○○在所承租之○．三二台甲土地上建造農舍，因農舍均建造在
Ｇ～Ｋ未出租之土地上，而非建在第一份租約之Ｃ、Ｄ土地上，
自難以賴炳煌之上開同意書即認上開土地位在第一份租約之內，
賴豐秋以次六人執此主張，殊非足採。(三)按祭祀公業之祭產為全
體派下員公同共有，依民法第八百二十八條規定，關於公同共有
權利之行使，應得共有人全體之同意，故就祭產之出租，除經全
體派下員之同意或由公業管理人為之外，個別派下員無擅自出租
之權利。又祭祀公業之管理人可否以繼承方式繼任疑義，內政部
於七十九年九月五日曾以台（七九）內民字第八二八六一號函示
「祭祀公業管理人之變動，除公業之原始規約另有訂定外，應以
選任方式為之」。查系爭公業管理人賴真於四十六年間死亡後，
即因各派下員未推舉管理人，有關系爭公業祭產之處分，自應得
全體派下之同意。系爭公業於原管理人賴真死亡後，固仍由賴炳
煌向甲○○等七人收取租金，並以代管理人自居處理系爭公業有
關事務，然究非經各派下員依法選出之管理人，賴炳煌就系爭公
業之祭產即無出租之權，賴豐秋以次六人指賴炳煌與甲○○等七
人訂立之第二份租約，對系爭公業即為無效等情，自屬可採。次
按民法第一百六十九條規定，使本人負授權人之責任，須有本人
由自己之行為表示以代理權授與他人，或知他人表示為其代理人
而不為反對之表示，足使第三人信該他人有代理權之表面上事實
存在，因而與該他人為法律行為，並經第三人主張本人應負授權
人之責任，始能成立。是在第三人與他人為法律行為之前，須先
有足使第三人信為有代理權之表見事實存在，始有成立表見代理
可言。系爭公業自原管理人賴真於四十六年間死亡後即未選任管
理人，賴炳煌僅係系爭公業之派下員，其個人本無權代理系爭公
業出租公業祭產之權，甲○○又不能舉證證明系爭公業全體派下
員有授權賴炳煌為該出租行為或全體派下員明知賴炳煌前開出租
行為而不為反對之情事，其抗辯本件有表見代理云云，即不足取
，賴豐秋以次六人主張甲○○就附圖Ｂ部分所為之第二份租約為
無效，信而有徵。(四)如附圖Ｃ部分，迄法院履勘時均由甲○○種
植水稻，有勘驗筆錄可按，並無不自任耕作之情形。又Ｄ部分，
甲○○等七人自承自始即為其耕作，未墊高前是種植蔬菜，因為
常常淹水，所以收成不好，才將該部分墊高，這樣種植蔬菜收成
會好一點，因為蔬菜的生長期比較短，水稻的生長期比較長云云
，另證人賴永崧亦證稱其小時候Ｄ部分有種植麻竹等語，可見該
部分自始即由甲○○等七人自任耕作，並無任其荒蕪之情事。從
而，賴豐秋以次六人據以請求甲○○將如附圖Ｇ～Ｋ部分地上建
物拆除返還該土地，並將如附圖Ｂ、Ｅ、Ｆ、Ｌ部分土地返還，
即屬正當。另請求甲○○等七人返還如附圖Ｃ及甲○○返還Ｄ部
分之土地，即非有據，不應准許，為其心證之所由得，並說明兩
造其他主張、抗辯及聲明證據為不足採及不逐一論述之理由，因
將第一審所為賴豐秋以次六人敗訴之判決部分廢棄，改命甲○○
將附圖Ｇ～Ｋ部分地上建物拆除返還該土地，並將如附圖Ｂ、Ｅ
、Ｆ、Ｌ部分土地返還，各該履行期間均為六個月；復維持第一
審所為賴豐秋以次六人其餘部分敗訴之判決，駁回其上訴。查原
審審據上開事證，綜合研判，並本於取捨證據、認定事實之職權
行使，合法認定如附圖Ｃ、Ｄ部分土地均屬第一份租約之範圍，
甲○○等七人於其上無不自任耕作之情形，如附圖Ｂ部分土地乃
第二份租約，如附圖Ｅ～Ｌ部分為未經出租之耕地，進而論斷賴
豐秋以次六人就該Ｃ、Ｄ部分之請求不合耕地三七五減租條例第
十六條及第十七條第一項第三款之規定；甲○○與賴炳煌訂立第
二份租約為無效，因而以上開理由分別為兩造敗訴之判決，經核
於法並無違背。又賴豐秋以次六人於上訴本院時，固指甲○○等
七人於事實審曾自認「Ｃ～Ｆ」必屬同一份契約，且如附圖Ｅ、
Ｆ部分不可能「獨立」未出租，並以一審卷(一)三一一頁、一審卷
(二)三四頁、原審重上字卷(一)六八、一四二頁、同上卷(二)一○六、
一○七頁及原審重上更(一)字卷一八○頁有關甲○○等七人及證人
黃河松之陳述為據，惟核閱各該書狀及筆錄所載，甲○○等七人
並未自認「Ｃ～Ｆ」必屬同一份契約，黃河松之證言亦不能證明
該Ｅ、Ｆ部分在第一份租約之範圍。另甲○○亦以其於原審曾提
出之被上證一、二、三之稅捐機關田賦實物繳納通知書等單據其
上載明賴炳煌為系爭公業之使用人或代理人（見原審重上更(二)字
卷一一一○～一一七頁）認有表見代理之適用，因該單據仍不能
證明全體派下員明知賴炳煌前開出租行為而不為反對之情事，亦
不能因之即謂系爭公業派下員由自己之行為表示以代理權授與賴
炳煌，或知賴炳煌表示為其代理人而不為反對之表示，足使第三
人信該他人有代理權之表見事實，原判決仍無違反民事訴訟法第
二百七十九條之規定或其他違背法令之可言。上訴論旨，猶以原
審採證、認事暨解釋契約之職權行使及其他與判決結果不生影響
之理由，各自指摘原判決不利於己部分不當，求予廢棄，均不能
認為有理由。
據上論結，本件上訴均為無理由。依民事訴訟法第四百八十一條
、第四百四十九條第一項、第七十八條，判決如主文。
中    華    民    國  九十七  年    一    月  三十一  日
                      最高法院民事第六庭
                          審判長法官  朱  建  男
                                法官  顏  南  全
                                法官  黃  義  豐
                                法官  鄭  傑  夫
                                法官  蘇  清  恭
      本件正本證明與原本無異
                                      書  記  官
中    華    民    國  九十七  年    二    月   十三   日
                                                 H


司法院資訊處製作；財團法人民間司法改革基金會備份。
